臺灣高等法院刑事判決　　　　　　　　 94年度上訴字第842號
上　訴　人　臺灣宜蘭地方法院檢察署檢察官
上　訴　人
即　被　告　寅○○
選任辯護人　林志嵩律師
上　訴　人
即　被　告　丑○○
被　　　告　癸○○
選任辯護人　曾威龍律師
上列上訴人因被告偽造文書等案件，不服臺灣宜蘭地方法院93年
度訴字第254號，中華民國94年2月1日第一審判決（起訴案號：
臺灣宜蘭地方法院檢察署90年度偵字第2028號），提起上訴，本
院判決如下：
    主  文
原判決撤銷。
寅○○共同連續行使從事業務之人，明知為不實之事項，而登載
於其業務上作成之文書，足以生損害於公眾及他人，處有期徒刑
陸月，如易科罰金，以參佰元折算壹日。偽造如附表二編號八、
十及附表三所示印文署押均沒收；又公司負責人，公司應收之股
款，股東並未實際繳納，而以申請文件表明收足，處有期徒刑陸
月，如易科罰金，以參佰元折算壹日。應執行有期徒刑拾月，如
易科罰金，以參佰元折算壹日。偽造如附表二編號八、十及附表
三所示印文署押均沒收。
丑○○共同連續行使從事業務之人，明知為不實之事項，而登載
於其業務上作成之文書，足以生損害於公眾及他人，處有期徒刑
肆月，如易科罰金，以參佰元折算壹日。偽造如附表二編號八、
十及附表三所示印文均沒收；又公司負責人，公司應收之股款，
股東並未實際繳納，而以申請文件表明收足，處有期徒刑肆月。
如易科罰金，以參佰元折算壹日。應執行有期徒刑陸月，如易科
罰金，以參佰元折算壹日。偽造如附表二編號八、十及附表三所
示印文署押均沒收。
癸○○共同連續行使從事業務之人，明知為不實之事項，而登載
於其業務上作成之文書，足以生損害於他人，處有期徒刑參月，
如易科罰金，以參佰元折算壹日。緩刑貳年。偽造如附表二編號
十所示印文沒收。
    事  實
一、寅○○、郭清俊（已死亡）、己○○與戊○○四人原係舊識
    ，於民國83年間，因擬共同籌組公司投資房地產及營造事業
    ，為湊足股份有限公司成立及存續之法定人數，乃由寅○○
    提供其妻辛○○（原名陳聯珠）及壬○○（原名鄭維真）、
    癸○○、子○○之身分證資料、郭清俊提供其妻乙○○之身
    分證資料、己○○提供庚○○、甲○○之身分證資料、戊○○提供丁○○之身分證資料、作為「人頭」以辦理公司申請
    設立登記及變更登記。另又邀集丑○○、丙○○共同參與公
    司之成立。寅○○、郭清俊、丑○○即基於概括之犯意聯絡
    ，明知太一鼎建設股份有限公司（以下簡稱太一鼎公司）與
    大自在投資股份有限公司（以下簡稱大自在公司）並未依法
    舉行如附表一與附表二所示之發起人會議、股東會及董事會
    ，且明知戊○○、己○○、丙○○、丁○○、子○○、壬○○、辛○○僅知悉寅○○擬成立公司，將使用渠等名義處理
    公司辦理登記所需事項，乙○○、庚○○及甲○○則全然不
    知有以渠等名義辦理太一鼎公司或大自在公司之設立與變更
    登記乙事。寅○○、郭清俊、丑○○仍為便於申請公司設立
    登記、選任董監事、辦理公司遷址乃至公司解散等變更登記
    ，竟未實際召開會議僅由寅○○、郭清俊在不詳時間、地點
    ，自行連續製作如附表一編號1至8、附表二編號1至9所示內
    容不實之會議紀錄（會議內容及其中並偽造庚○○簽名及印
    文、甲○○印文詳如附表一、二所示），並持以向當時之主
    管機關臺灣省政府建設廳陳報，而行使之，足以生損害於主
    管機關對於前開二公司之管理監督及乙○○、庚○○及甲○○。另寅○○、郭清俊、丑○○為向臺灣中小企業銀行申請
    貸款，又承上開犯意聯絡，僅與丙○○、戊○○、己○○、
    鄭維真商議，未共同與子○○、庚○○、甲○○、辛○○開
    會討論，仍由寅○○、郭清俊指示知情之上開公司會計人員
    癸○○製作如附表一編號9、附表二編號10所示之不實會議
    紀錄，持向臺灣中小企業銀行申請貸款，足生損害於子○○
    、庚○○、甲○○、辛○○。
二、寅○○、丑○○、與郭清俊又基於概括之犯意聯絡，在附表
    三所示之申請書上偽造如附表三所示股東之印文，並持以向
    當時之主管機關即臺灣省政府建設廳行使，足生損害於主管
    機關對於太一鼎公司與大自在公司之監督管理及乙○○、庚○○及甲○○。
三、寅○○、丑○○分別為太一鼎公司及大自在公司之負責人，
    明知公司應收之股款，股東並未實際繳納，均係寅○○一人
    出資，太一鼎公司於83年6月18日申請設立登記時，竟以太
    一鼎公司之資產負債表、金叔安會計事務所所出具太一鼎公
    司設之登記資本額查核報告書、太一鼎公司聯邦商業銀行桃
    園分行活期存款帳號000000000000號之存摺等文件表明收足
    股款。大自在公司則於84年3月20日申請設立登記時，以大
    自在公司之資產負債表、台灣國際商業（楊恩賜）會計師事
    務所所出具大自在公司設立登記資本額查核報告書及大自在
    公司聯邦商業銀行桃園分行活期存款帳號000000000000號之
    存摺等文件，表明收足股款。
四、案經法務調查局宜蘭縣調查站移由台灣宜蘭地方法院檢察署
    檢察官偵查起訴。
    理  由
一、訊據被告癸○○坦承偽造文書之事實；訊據上訴人即被告寅
    ○○、丑○○固均不否認公司應收之股款、股東並未實際繳
    納，而以申請文件表明收足，違反公司法之事實，但矢口否
    認偽造文書，寅○○辯稱：公司成立辦理登記，需要股東身
    分證、印章，他們交出身分證，表示已經同意在公司正常營
    運範圍內所需之相關公司登記手續，舉凡負責人姓名由賴燦
    堂更名為丑○○、公司遷址、股東或董事更迭，均在概括授
    權之範圍內。又董事會及股東會議之召開本不拘形式，會議
    紀錄，是先用座談會方式協商，談了之後成立共識再補做會
    議紀錄及申請書，自屬授權制作，非偽造等語。丑○○辯稱
    ：伊僅係公司掛名負責人，這些事情伊均不清楚等語。
二、經查：
  (一)上開偽造文書之事實除經被告癸○○自白不諱外，被告寅○○、丑○○於原審及本院準備程序中亦坦認有偽造文書之事
    實，而太一鼎公司與大自在公司未曾實際召開如附表一、二
    所示會議之事實，亦據證人壬○○於偵查中，證人己○○、
    戊○○、丙○○、辛○○、乙○○、丁○○、庚○○、甲○○於原審審理時結證明確。雖被告寅○○辯以股東間先用座
    談會協商，談成之後再做紀錄等情，惟原審質之證人即大自
    在及太一鼎二家公司之助理人員黃逸芳供稱：「 (那一些人
    在開會？)我有看過丑○○、郭清俊、戊○○、寅○○、癸○○。…」、「 (你看到的開會情形？)他們在講事情，其
    實我也不清楚。」、「 (你有看到有人在作會議紀錄？)好
    像沒有。…」 (見原審卷第253頁、第254頁)，可見並無全
    數股東齊聚協商情形。況被告丑○○於本院審理時表示人事
    怎麼變更伊不清楚 (見本院審理筆錄)，而依附表所示召開
    股東會、董事會目的，類皆選任董事長、董事，監察人等有
    關人事之安排，苟有座談會先行協商，身為大自在公司董事
    長之丑○○，衡情必然參與，然其竟謂不知人事之事，益見
    並無開座談會先行協商之事，所謂開會應祇是被告等三人與
    郭清俊分別虛擬，紙上作業而已。
  (二)股東庚○○、朱月真及乙○○三人全然不知有以渠等名義召
    開會議及辦理太一鼎公司或大自在公司之設立與變更登記並
    辦理貸款乙事，分經證人庚○○於偵審中（偵卷第276頁至
    第278頁、原審卷第337頁至第340頁）；甲○○於偵審中（
    偵卷第280頁至第281頁、原審卷第340頁至第340之2頁）；
    乙○○於偵審中（偵卷第275頁至第276頁、原審卷第343頁
    至第344頁）結證在卷。另股東丙○○、丁○○、辛○○、
    壬○○、子○○則因知悉寅○○擬成立公司，將使用渠等名
    義處理公司辦理登記所需事項，乃將身分證影本交出以辦理
    各項登記等事實，業經證人丙○○於原審審理中（原審卷第
    212頁）、丁○○於原審審理中（原審卷第341頁至第342頁
    ）、辛○○於原審審理中（原審卷第340之2頁至第341頁）
    、壬○○於偵查中（偵卷第267頁）、被告癸○○於原審審
    理中（原審卷第346頁）供述明確。丙○○、丁○○、辛○○、壬○○、子○○既知悉被告寅○○等將使用渠等名義處
    理公司辦理登記所需事項，則被告等以渠等名義刻用印章，
    應已有經過彼等授權。至股東己○○雖於原審審理時供稱僅
    同意擔任太一鼎公司之董事，未擔任大自在公司之董事及監
    察人，證人戊○○則於原審審理時供稱僅同意擔任太一鼎公
    司之股東，未曾擔任大自在公司之股東，且均指稱未曾授權
    以渠等名義作會議紀錄云云。惟查，證人己○○於原審審理
    時證稱被告寅○○邀他參加太一鼎公司，並告知公司成立等
    事宜，於該公司向台灣中小企業銀行借款時，亦同意擔任公
    司之連帶保證人等語。證人戊○○則於原審審理時證稱太一
    鼎公司成立時伊有到場，在84年至87年間均向太一鼎公司領
    取車馬費，亦有擔任公司之連帶保證人等語，且有渠二人擔
    任大自在公司、太一鼎公司連帶保證人之借據二紙在卷可按
    （偵查卷第81頁、305頁）。而大自在公司之借據，其中金
    額及連帶保證人己○○，係己○○親筆簽立，經其自認在案
    (見原審卷第147頁)，而己○○因擔任連帶保證人，應負連
    帶清償之民事責任，並經本院民事庭以91年度重上字第169
    號判決在案，並經最高法院以91年度台上字第2178號判決駁
    回己○○之上訴確定，有上該民事判決在卷可按。又戊○○
    為大自在公司經理，領有薪資，有工資表在卷可佐，另大自
    在公司之資產處理，戊○○亦不否認參與其事。足見己○○
    與戊○○應係太一鼎公司與大自在公司成立之核心人物，本
    院因認被告寅○○所辯關於其與郭清俊、己○○、戊○○共
    同先行商議籌組公司等語，應屬有據。從而己○○與戊○○
    為辦理公司設立及變更登記所交出之身分證影本及由上開二
    公司刻用之印章，應有授權被告使用之意思。
  (三)據上被告寅○○、丑○○與郭清俊，處理上開公司設立登記
    及變更登記，雖得己○○、戊○○、丙○○、丁○○、辛○○、壬○○、子○○之同意或概括授權，惟庚○○、朱月真
    及乙○○對上開公司設立變更登記既全然不知，且被告寅○○、丑○○確未依法召開會議，竟製作如附表一編號1至8、
    附表二編號1至9所示之會議紀錄 (附表二編號8並偽造庚○○署押)，並持向台灣省政府建設廳陳報而行使之，有如附
    表一編號1至8、附表二編號1至9所示之會議紀錄在卷可按；
    且為辦理公司變更登記，被告寅○○、丑○○未經乙○○與
    庚○○之同意，偽造渠等印文蓋用於如附表三所示之申請書
    上，復有如附表三所示太一鼎公司及大自在公司變更登記申
    請書共五紙在卷可按；另為辦理貸款，由癸○○製作如附表
    一編號9及附表二編號10之會議紀錄 (另偽造庚○○、甲○○印文)，有該二次會議紀錄附卷可查。是渠等行使業務上
    登記不實之文書及偽造印文署押之犯行已堪認定。
  (四)又被告寅○○、丑○○分別為太一鼎公司及大自在公司之負
    責人，有太一鼎公司及大自在公司之變更登記事項卡在卷可
    按。而上開二公司應收之股款，股東並未實際繳納，均係寅
    ○○一人出資等情，除經被告寅○○、丑○○自白不諱外，
    亦據證人己○○、戊○○、丙○○供明無訛。此外，復有太
    一鼎公司之資產負債表、金叔安會計事務所所出具太一鼎公
    司設之登記資本額查核報告書、太一鼎公司聯邦商業銀行桃
    園分行活期存款帳號000000000000號之存摺、大自在公司之
    資產負債表、台灣國際商業（楊恩賜）會計師事務所所出具
    大自在公司設立登記資本額查核報告書及大自在公司聯邦商
    業銀行桃園分行活期存款帳號000000000000號之存摺在卷可
    參。被告寅○○、丑○○此部分之犯行亦堪認定。
三、核被告三人所為犯罪事實一之行為，均係犯刑法第216條、
    第215條行使業務上登載不實之文書罪、同法第217條第1項
    偽造署押印文罪。被告三人於業務上文書登載不實後，復持
    以行使，其登載不實之低度行為為行使之高度行為吸收，僅
    論以行使登載不實文書罪。被告三人與郭清俊間就上開犯行
    有犯意聯絡與行為分擔，均為共同正犯。如附表一、二所示
    之文書，為公司之會議紀錄，其製作權人為太一鼎公司及大
    自在公司，並非出席之股東，是被告三人於業務上所掌之文
    書登載不實而行使之，並非行使偽造私文書，公訴意旨認應
    依刑法第216條、第210條之罪處斷，尚有未洽，爰於不妨礙
    事實同一內變更起訴法條。被告寅○○、丑○○所為犯罪事
    實二之行為，係犯刑法第217條第1項偽造印文罪。被告寅○○、丑○○與郭清俊就偽造印文間有犯意聯絡與行為分擔，
    均為共同正犯。被告寅○○、丑○○先後多次行使業務上登
    載不實文書及偽造印文之犯行及被告癸○○先後二次行使業
    務上登載不實文書之犯行，時間緊接，犯罪構成要件相同，
    顯係基於概括犯意而為之，均為連續犯，應以一罪論，並均
    加重其刑。被告三人所為偽造印文或署押與行使業務上登載
    不實之文書，有方法結果之牽連關係，從一重之行使業務上
    登載不實之文書罪處斷。被告寅○○、丑○○所為犯罪事實
    三之行為，係犯公司法第9條第1項之應收股款股東未實際繳
    納罪。此部分雖未於起訴書載明，惟業經公訴人於審判期日
    當庭追加起訴 (見原審卷第209頁)，附此敘明。被告寅○○
    、丑○○所犯行使業務上登載不實文書與違反公司法二罪間
    ，犯意各別，行為互殊，應予分論併罰。被告三人犯罪後，
    公司法第9條第2項於86年6月25日修正公布將原法罰金部分
    二萬元以下，修正為新台幣六萬元以下；再於90年11 月12
    日修正公布將原法定刑「五年以下有期徒刑、拘役或科或併
    科新台幣六萬以下罰金」，修正為「五年以下有期徒刑、拘
    役或科或併科新台幣五十萬元以上二百五十萬元以下罰金。
    」是被告犯罪後因法律有所變更，經比較新舊法，應以修正
    前之公司法第9條第1項較有利於被告，自應適用舊法 (86年
    6月25日修正時)。原審論處被告罪刑，本非無見，惟原審就
    被告等違反公司法部分，未為新舊法比較；偽造文書部分，
    被告等於附表二編號8部分尚有偽造庚○○簽名，附表二編
    號10部分尚有偽造庚○○、甲○○印文，原判決漏未論究；
    又檢察官起訴被告之犯罪事實尚有如後述三之部分，原審未
    為處理，僅擅予更正起訴事實，尚非適法，均有未洽，被告
    寅○○、丑○○上訴意旨否認偽造文書犯行並指摘違反公司
    法部分量刑過重，檢察官上訴意旨則指摘原審量刑過輕，雖
    均無理由，惟原判決既有上述可議之處，仍屬無可維持，應
    由本院將原判決撤銷改判，爰審酌被告等犯罪動機、目的、
    手段，所生危害及犯後態度等一切情狀，分別量處如主文所
    示之刑，並均諭知易科罰金之折算標準，就被告寅○○及丑
    ○○部分定其應執行之刑及易刑標準。被告三人犯罪後，刑
    法第41條第1項業於90年1月10日公布，同年1月12日施行，
    修正為「犯最重本刑為五年以下有期徒刑以下之罪，而受六
    個月以下有期徒刑或拘役之宣告，因身體、教育、職業、家
    庭之關係或其他正當事由，執行顯有困難者，得以一元以上
    三元以下折算一日，易科罰金。」是被告犯罪後因法律有所
    變更，經比較新舊法，應以修正後之刑法第41條第1項較有
    利於被告，自應適用新法之規定，併此敘明。又被告癸○○
    前未曾受有期徒刑以上刑之宣告，有本院被告全國前案紀錄
    表在卷可憑，茲因一時失慮而罹刑典，且在本件所涉情節輕
    微，經此偵審程序應知警惕而無再犯之虞，本院認對其所宣
    告之刑以暫不執行為適當，爰併予宣告緩刑二年，用啟自新
    。偽造之如附表二編號8、10及附表三所示庚○○署押印文
    、甲○○及乙○○之印文，不問屬於犯人與否，均依法沒收
    之。
四、公訴意旨另以：被告寅○○、丑○○與郭清俊尚有於附表三
    編號一偽造壬○○、辛○○、子○○、丙○○、戊○○、丁○○、己○○印文；編號二偽造辛○○、子○○、丙○○、
    丁○○印文；編號三偽造辛○○、子○○、丙○○、丁○○
    印文；編號四偽造戊○○、己○○印文；編號五偽造林輝宗
    、洪輝峰印文；編號六偽造戊○○、己○○印文；另偽造壬○○、子○○、丙○○、戊○○、己○○印文，以偽造87年
    11月11日大自在公司變更登記申請書，持以向當時之主管機
    關即台灣省政府建設廳行使，因認此部分亦涉有偽造印文、
    行使偽造私文書云云。惟查壬○○、子○○、丙○○、戊○○、己○○、辛○○、丁○○均有授權公司使用彼等印文，
    業如前述，既經授權，被告等予以使用，殊無偽造之可言，
    此外，又另查無其他積極證據足證被告等有此部分犯行，犯
    罪既不能證明，原應為無罪諭知，惟此部分公訴人認與上揭
    有罪部分核有連續犯之裁判上一罪關係，故不另為無罪諭知
    ，併此敘明。
據上論斷，應依刑事訴訟法第369條第1項前段、第364條、第299
條第1項前段、修正前公司法第9條第1項、刑法第11條前段、第2
條第1項前段及後段、第216條、第215條、第217條第1項、第28
條、第56條、第55條、第41條第1項、第51條第5款、第219條、
罰金罰鍰提高標準條例第1條前段、第2條，判決如主文。
本案經檢察官吳國南到庭執行職務。
中　　華　　民　　國　　94　　年　　5 　　月　　25　　日
　　　　　　　　　刑事第十八庭  審判長法　官  陳春秋
　　　　　　　　　　　　　　　　　　  法　官  王麗莉
　　　　　　　　　　　　　　　　　　  法　官  楊貴雄
以上正本證明與原本無異。
偽造文書部分被告不得上訴，其餘部分如不服本判決應於收受送
達後十日內向本院提出上訴書狀，其未敘述上訴之理由者並得於
提起上訴後十日內向本院補提理由書（均須按他造當事人之人數
附繕本）。
                                      書記官  林淑貞
中　　華　　民　　國　　94　　年　　5 　　月　　25　　日
附錄：本案論罪科刑法條全文
中華民國刑法第216條
行使第二百十條至第二百十五條之文書者，依偽造、變造文書或
登載不實事項或使登載不實事項之規定處斷。
中華民國刑法第215條
從事業務之人，明知為不實之事項，而登載於其業務上作成之文
書，足以生損害於公眾或他人者，處三年以下有期徒刑、拘役或
五百元以下罰金。
中華民國刑法第217 條第1項
偽造印章、印文或署押，足以生損害於公眾或他人者，處三年以
下有期徒刑。
修正前公司法第9條第2項
公司應收之股款，股東並未實際繳納，而以申請文件表明收足，
或股東雖己繳納而於登記後將股款發還股東，或任由股東收回者
，公司負責人各處五年以下有期徒刑、拘役或科或併科二萬元以
下罰金。
